【裁判字號】    99,訴,356
【裁判日期】    990909
【裁判案由】    損害賠償
【裁判全文】
臺灣彰化地方法院民事判決  99年度訴字第356號
原        告  丁○○○
特別 代 理人  丙○○
被        告  戊○○
                          15.
兼法定代理人  己○○
              乙○○
共      同
訴訟代理人    林世祿律師
複 代理 人    甲○○
上列當事人間請求損害賠償事件，本院於民國99年8月26日言詞
辯論終結，判決如下：
    主      文
被告應連帶給付原告新臺幣壹佰柒拾肆萬玖仟佰壹拾玖元及自
民國99年4月16日起至清償日止，按週年利率5%計算之利息。
原告其餘之訴駁回。
訴訟費用新台幣萬零柒佰元由被告連帶負擔十分之六；餘由原
告負擔。
    事實及理由
一、本件原告主張被告戊○○於民國98年7月31日上午7時許，無
    照騎乘車號MP7-610號機車，沿彰化縣員林鎮○○路由北往
    南方向行駛，途經該路與大村高幹111號電桿前，適原告騎
    乘機車同向在前，被告戊○○欲超越原告所騎機車，竟疏未
    注意車前狀況，撞及原告所騎機左側車尾，致原告受有右側
    嚴重腦傷，終生不可恢復之中樞神經障害及左側手癱瘓之
    重傷。被告戊○○為未滿20歲之未成年人，被告己○○、乙○○為其父母。爰依民法第184條、第187條、第191條之2及
    第195條侵權行為等規定，請求被告連帶賠償原告醫藥費新
    台幣（下同）18萬元、自98年8月27日起按每月25,000元計
    算6年平均餘命之看護費172萬元、看護墊、尿布、紙尿褲及
    復健往返交通費等增加生活上需要費用10萬元、精神慰撫金
    100萬元，及自起訴狀繕本送達翌日起至清償日止，按年息
    5%計算之利息，訴訟費用由被告連帶負擔。
二、被告則以原告無照騎乘機車，且事發地點在原告住家附近，
    即有可能要左轉回家，而未打方向燈，對本件車禍之發生亦
    有過失。被告戊○○目前為高職生，己○○國中畢業，乙○○國中肄業，夫妻2人均以打零工為業，除戊○○外另育有2
    人，分別為國中生及五專生，並有助學貸款，生活拮据，原
    告請求慰撫金100萬元太高。又事發不久，被告並已先行給
    付6萬元等語置辯。
三、經查原告主張被告戊○○於98年7月31日上午7時許，無照騎
    乘車號MP7-610號機車，沿彰化縣員林鎮○○路由北往南方
    向行駛，途經該路與大村高幹111號電桿前，適原告騎乘機
    車同向在前，被告戊○○欲超越原告所騎機車，竟疏未注意
    車前狀況，撞及原告所騎機左側車尾，致原告受有右側嚴重
    腦傷，終生不可恢復之中樞神經障害及左側手癱瘓之重傷
    。案經本院少年法庭審理後，認被告戊○○有過失，以98年
    度少護字第245號宣示應予訓誡確定等事實，為被告所不爭
    執，並據原告提出宣示筆錄、彰化縣警察局道路交通事故當
    事人登記聯單、現場圖、照片、台灣省彰化縣區車輛行車事
    故鑑定委員會鑑定意見書及童綜合醫院、員榮醫院、台中榮
    總醫院診斷證明書等件為證，復依職權調閱前揭少年事件全
    卷屬實。被告雖辯稱，原告無照騎乘機車，且事發地點在原
    告住家附近，即有可能要左轉回家，而未打方向燈，對本件
    車禍之發生亦有過失云云，惟查其情，已為原告否認，復查
    原告機車倒地刮痕走向，由中向分向線往路旁沿伸，刮地痕
    起點距北往南路邊白線2.8公尺；被告戊○○機車倒地刮痕
    走向，由北往南車道往對向車道沿伸，刮地痕起點距北往南
    車道內距中央分向線0.4公尺；及兩車受損情形為被告戊○○機車右側車身受損；原告機車左側車身、後車尾受損等情
    ，有道路交通事故現場圖及現場照片等件在上開少年事件偵
    查卷可稽。而本件事故路權歸屬，被告戊○○騎機車沿員大
    路由北往南方向，至肇事地超車行駛，屬未領有駕駛執照，
    不得駕車，且超越前車時，應顯示左方向燈並於前車左側保
    持半公以上之間隔超過，但被告戊○○疏未注意，撞擊同向
    在前方行駛之原告機車左側車尾。原告騎機車沿員大路由北
    往南方向行駛，屬在前行駛之車輛．被同向後方超車之被告
    戊○○機車撞擊左側後車尾，無法防範，但屬未領有駕駛執
    照，不得駕車。而被告戊○○無照駕駛重機車超車時未與前
    車左側保持安全間隔，為肇事原因。原告無照駕駛輕機車為
    前方車輛，被後方超車之車輛撞擊，無肇事因素等情，已據
    台灣省彰化縣區車輛行車事故鑑定委員會鑑定明確。經依被
    告聲請送台灣省車輛行車事故覆議鑑定委員會鑑定結果，亦
    以本案因缺乏原告肇事經過之應訊筆錄資料，僅有被告戊○○一方之供詞，且依據現有卷附跡證資料無法研判確認：肇
    事時被告戊○○機車由原告機車左側超越時，原告機車有無
    向左偏行之動向等情，有覆議鑑定委員會函在卷可參，被告
    所辯，因未舉證以實其說，且與上開事證不符，尚難採取。
    按汽車駕駛人未領有駕駛執照駕駛小型車或機器腳踏車者，
    處6千元以上1萬2千元以下罰鍰，並當場禁止其駕駛。又汽
    車駕駛執照為駕駛汽車之許可憑證，由駕駛人向公路監理機
    關申請登記，考驗及格後發給之。汽車駕駛人經考驗及格，
    未領取駕駛執照前，不得駕駛汽車。汽車超車及讓車時，前
    行車減速靠邊或以手勢或亮右方向燈表示允讓後，後行車始
    得超越。超越時應顯示左方向燈並於前車左側保持半公尺以
    上之間隔超過，行至安全距離後，再顯示右方向燈駛入原行
    路線。道路交通管理處罰條例第21條第1款及道路交通安全
    規則第50條、第101條分別定有明文。被告戊○○無照騎乘
    機車，疏未注意上開規定肇事，致原告受傷，其行為顯有過
    失，復與原告所受傷害間具有相當因果關係自堪認定。
四、按因故意或過失，不法侵害他人之權利者，負損害賠償責任
    。無行為能力人或限制行為能力人，不法侵害他人之權利者
    ，以行為時有識別能力為限，與其法定代理人連帶負損害賠
    償責任。行為時無識別能力者，由其法定代理人負損害賠償
    責任。汽車、機車或其他非依軌道行駛之動力車輛，在使用
    中加損害於他人者，駕駛人應賠償因此所生之損害。不法侵
    害他人之身體或健康者，對於被害人因此喪失或減少勞動能
    力或增加生活上之需要時，應負損害賠償責任。又不法侵害
    他人之身體、健康、名譽、自由、信用、隱私、貞操，或不
    法侵害其他人格法益而情節重大者，被害人雖非財產上之損
    害，亦得請求賠償相當之金額。民法第184條第1項、第187
    條第1項、第191條之2、第193條第1項及第195條第1項分別
    定有明文。被告戊○○因過失不法侵害原告受傷，已如上述
    ，其係80年10月13日生，於肇事時尚未成年，而被告己○○
    、乙○○為其法定代理人，對原告因而所受之損害，自應連
    帶負賠償責任。茲就原告請求被告賠償之項目及金額，是否
    准許，分述如下：
（一）醫藥費18萬元：關於原告因本件車禍受傷支出之醫療費用
      額，依被告聲請函請原告診治之童綜合醫院、員榮醫院、
      台中榮總醫院查明，經童綜合醫院以99年5月25日99童醫
      字第729號、員榮醫院以99年6月8日員榮字第990216號、
      台中榮總醫院以99年6月9日中榮醫企字第990009673號函
      查覆結果，為被告所不爭執，原告並陳明醫療費用請求部
      分，依上開醫院金額為準。其餘醫療費用保留。茲依童綜
      合醫院99年5月25日99童醫字第729號函示，原告於98年7
      月31日至今門診自費金額3,290元，住院自費金額112,432
      元，自費醫療費用總額115,722元；員榮醫院99年6月8日
      員榮字第990216號函示原告醫療費用為5,300元；台中榮
      總醫院99年6月9日中榮醫企字第990009673號函示，原告
      醫療費用為52,311元，合計173,333元均屬治療所必要之
      費用，自應由被告連帶負賠償責任。
（二）看護費172萬元：原告因本件車禍受有右側嚴重腦傷，終
      生不可恢復之中樞神經障害及左側手癱瘓之重傷，而原
      告出院時，昏迷指數約12-13分，反應遲緩，右側肢體輕
      度至中度無力，有看護照料必要等情，並據台中榮總醫院
      99年6月9日中榮醫企字第990009673號函查覆明確，原告
      請求看護費用亦屬有據。被告對原告提出庚○人力仲介有
      限公司出具之收據所載基本工資15,840元、加班費2,112
      元、健保費802元、就業安定費2,000元，共20,754元並不
      爭執，原告主張包括吃住水電費用應按每月25,000元計算
      ，則為被告否認，原告就逾20,754元部分，因未舉證以實
      其說，應不足採信。經依原告請求自98年8月27日起按每
      月20,754元計算6年平均餘命，按霍夫曼式計算法扣除中
      間利息，原告得請求之金額為1,335,986(20,754×12×5.
      0000000＝1,335,986，4捨5入)。
（三）增加生活上需要10萬元：原告主張因本件車禍後增加看護
      墊、尿布、紙尿褲等生活上輔助用品及復健往返交通費，
      業據提出收據及發票等件為證，形式上亦為被告所不爭執
      ，而依原告因本件車禍受有右側嚴重腦傷，終生不可恢復
      之中樞神經障害及左側手癱瘓之重傷情形，實質上亦認
      有必要。茲依原告所提收據及發票預估每月看護墊、尿布
      、紙尿褲等費用約2,000-2,500元、營養補充約1,500元、
      復健往返交通費約1,742元，每月至少所需費用為5,242元
      ，經自原告98年7月31日車禍發生時起算6年之平均餘命，
      按霍夫曼式計算法扣除中間利息其金額為337,440元(5,24
      2×12×5.0000000＝337,440，4捨5入)，原告請求10萬元
      ，為有理由。
（四）精神慰撫金100萬元：原告主張因車禍受傷，心靈創傷至
      深且鉅，內心所受恐懼無法言喻，且自身及至親家人更因
      此造成生活上諸多障礙及負擔等語。按慰藉金之賠償須以
      人格權遭遇侵害，使精神上受有痛苦為必要，其核給之標
      準固與財產上損害之計算不同，然非不可斟酌雙方身份資
      力與加害程度，及其他各種情形核定相當之數額，最高法
      院51年台上字第223號判例可資參照。又人格權遭遇侵害
      而受有精神上之痛苦，於請求賠償精神慰撫金時，其核給
      之標準須參酌實際加害情形、被害人之身份、地位與加害
      人之經濟狀況等關係定之。經查原告22 年9月22日生，小
      學畢業，平時從事家管及協助其子工廠工作：被告戊○○
      80年10月13日生，現為高職生，己○○50年1月20日生，
      國中畢，乙○○54年10月19日生，國中肄業，夫妻均以打
      零工為業，除被告戊○○外另育有2人，分別為國中生及
      五專生，並有助學貸款，生活拮据等情，業經被告陳明，
      並有警訊筆錄及其戶籍資料在卷可參。而兩造之財產資料
      亦有稅務電子閘門財產所得調件明細表在卷可考。爰參酌
      被告過失情節、原告所受傷害，及兩造之資力、身份等情
      ，認原告請求精神慰撫金100萬元尚屬過高，應核減為20
      萬元，方屬公允，逾此數額之請求，即無理由。
    綜上，原告得請求被告連帶賠償之金額為1,809,319元，經
    扣除被告已先行給付之6萬元後為1,749,319元。
六、從而，原告依據侵權行為之法律關係，請求被告連帶賠償於
    1,749,319元範圍內，及自起訴狀繕本送達翌日即99年4月16
    日起至清償日止之法定遲延利息，為屬正當，應予准許，其
    餘逾此範圍之請求，則非有據，為無理由，應予駁回。
七、本件事證已臻明確，兩造其餘攻擊及防禦方法經審酌後，均
    與判決結果不生影響，爰不予論究。
八、訴訟費用負擔之依據：民事訴訟法第79條、第85條第2項。
中    華    民    國    99    年    9    月     9     日
                  民事第三庭    法  官  羅培昌
以上正本係照原本作成。
如不服本判決，應於判決送達後20日內向本院提出上訴狀。如委
任律師提出上訴者，應一併繳納上訴審裁判費。
中    華    民    國    99    年    9    月     9     日
                                書記官  范鳳月


司法院資訊處製作；財團法人民間司法改革基金會備份。
